臺灣高等法院臺南分院民事裁定　93年度抗字第513號
抗　告　人　乙○○
相　對　人　丙○○
　　　　　　高昇出版社股份有限公司
上　一　人
法定代理人　甲○○
訴訟代理人　陳宏義　律師
相　對　人　高長文化事業股份有限公司
法定代理人　丁○○
上列抗告人因與相對人間請求侵權行為損害賠償事件，對於中華
民國93年8月16日臺灣臺南地方法院93年度智字第23號裁定提起
抗告，本院裁定如下：
      主　　文
原裁定關於駁回「抗告人請求相對人丙○○、高昇出版社股份有
限公司負擔費用以十六號字型將臺灣臺南地方法院九十二年度重
訴字第六二號民事判決主文第一項、臺灣高等法院臺南分院九十
二年度智上字第三號民事判決主文第三項及臺灣臺南地方法院九
十三年度智字第二十三號判決主文各登載在中國時報、聯合報第
一版下半頁一日」部分廢棄。
其餘抗告駁回。
抗告訴訟費用由相對人丙○○、高昇出版社股份有限公司負擔二
分之一，餘由抗告人負擔。
      理    由
一、本件原告即抗告人於原審起訴意旨略以：
  (一)、被告即相對人高昇出版社股份有限公司（下稱高昇公司）
      、丙○○侵害抗告人享有著作權之攝影著作，經原審法院
      91年度易字第1232號、本院92年度上易字第152號刑事判
      決有罪確定在案（相對人丙○○意圖銷售而擅自以重製之
      方法侵害他人之著作財產權，處有期徒刑6月，併科罰金
      新臺幣10萬元，有期徒刑如易科罰金以300元即新臺幣900
      元折算1日，罰金如易服勞役以300元即新臺幣900元折算1
      日；相對人高昇公司其法人之代理人，因執行業務，犯意
      圖銷售而擅自以重製之方法侵害他人之著作財產權罪，科
      罰金新臺幣10 萬元）；民事賠償部分，亦經原審法院92
      年度重訴字第62號、本院92年度智上字第3號民事判決確
      定，相對人高昇公司、丙○○應負連帶賠償責任。
  (二)、按侵害著作權事件，被害人得請求由侵害人負擔費用，將
      判決書內容全部或一部登載新聞紙、雜誌，著作權法第89
      條定有明文。抗告人前曾請求相對人高昇公司、丙○○、
      高長文化事業股份有限公司（下稱高長公司）3人將本院
      92年度上易字第152號刑事判決主文、事實及原審法院92
      年度重訴字第62號民事判決主文內容登載在中國時報、聯
      合報全國版，其中抗告人前請求相對人高昇公司、丙○○
      2人部分並經原審法院92年度重訴字第62號民事判決准許
      在案，惟抗告人上訴後，經本院本院92年度智上字第3號
      判決認本項請求不適以附帶民事訴訟方式提出，乃廢棄原
      審此部分之判決，並駁回抗告人此部分之請求，此觀本院
      92年度智上字第3號民事判決理由即明。因該請求不適以
      附帶民事訴訟方式提出，故抗告人另循通常程序提出本件
      訴訟，請求相對人高昇公司、高長公司及丙○○將本院92
      年度上易字第152號刑事判決主文、事實，及原審法院92
      年度重訴字第62號民事判決主文第1項、本院92年度智上
      字第3號民事判決主文第3項，及本件民事判決主文刊登於
      新聞紙。
  (三)、又侵害抗告人著作權之設計、製版、印刷等行為均由相對
      人丙○○指揮實行，相對人丙○○同時為相對人高長公司
      之受僱人，有91年度綜合所得稅各類所得資料清單為證，
      且相對人高長公司登記營業項目包含印刷，足認相對人丙
      ○○同時受僱於相對人高長公司執行印刷事務、受僱相對
      人高昇公司執行出版事務，是相對人高長公司、高昇公司
      均應連帶負侵權行為責任，並應負擔費用將判決書內容登
      載新聞紙，是另追加相對人高長公司為本件被告。
  (四)、前案（即原審法院92年度重訴字第62號）抗告人係依著作
      權法第88條規定請求，本件抗告人依著作權法第89條規定
      請求，訴訟標的個別。前案抗告人固亦為登載新聞紙之請
      求，惟經本院以「不適依附帶民事訴訟方式主張」駁回確
      定，是前案一審（即原審法院92年度重訴字第62號）判決
      既經廢棄，二審（本院92年度智上字第3號）復以不合法
      為由，從形式上判決駁回請求，則訴訟標的即等同於未經
      實體判決，是此部分訴訟於前案視同「起訴不合法」，本
      件起訴即不受一事不再理之拘束。
  (五)、聲明：相對人高昇公司、高長公司及丙○○應連帶負擔費
      用，以16號字型將本院92年度上易字第152號刑事判決主
      文、事實，及原審法院92年度重訴字第62號民事判決主文
      第1項、本院92年度智上字第3號民事判決主文第3項，及
      本件民事判決主文各登載在中國時報、聯合報全國版第1
      版半版1日。
二、原審法院裁定以：
  (一)、按除別有規定外，確定終局就經裁判之訴訟標的，有既判
      力；又其訴訟標的為確定判決之效力所及者，法院應以裁
      定駁回原告之訴。民事訴訟法第400條第1項、第249條第1
      項第7款定有明文。又民事訴訟法第400條第1項所定之一
      事不再理原則，乃指同一事件已有確定之終局判決者而言
      。所謂同一事件，必須同一當事人就同一法律關係而為同
      一之請求，始為相當，倘此三者有一不同，即不得謂為同
      一事件，自不受確定判決之拘束（參照最高法院79年度台
      上字第2420號判決、85年度台抗字第595號裁定意旨）。
      經查：
    1.抗告人因相對人高昇公司、丙○○侵害抗告人之攝影著作
      ，提起刑事告訴，刑事部分相對人高昇公司、丙○○經原
      審法院91年度易字第1232號、本院92年度上易字第152號
      判決有罪確定，並已執行完畢，經依職權調閱上開卷宗全
      部查明屬實。
    2.抗告人在前開刑事案件繫屬中，於民國（下同）91年7月
      30日提起刑事附帶民事訴訟，因相對人高昇公司、丙○○
      侵害抗告人著作權，聲明請求：(1)相對人高昇公司、丙○
      ○應連帶給付抗告人新台幣（下同）1700萬元及法定遲延
      利息。(2)相對人高昇公司、丙○○應將判決全文連續3日
      以半頁版面刊登於中國時報、聯合報台南縣市版，並負擔
      刊登費。(3)．．．。等語。抗告人並於同年10月31日以相
      對人丙○○為高長公司總經理，且日曆上出現高長公司之
      代表圖樣，高長公司亦應負連帶責任，追加高長公司為被
      告，有刑事附帶民事訴訟起訴狀（見原審法院新市簡易庭
      91年度新簡附民字第7號卷）、刑事附民追加起訴狀（見
      原審法院91年度附民字第184號卷第3頁）可參，該事件由
      原審法院刑事庭裁定移送民事庭審理，經原審法院92年重
      訴字第62號判決，其主文為：「(1)被告（相對人）丙○○
      、高昇公司應連帶給付原告（抗告人）50萬元，及被告丙
      ○○自91年8月16日、被告高昇公司自91年8月10日起，均
      至清償日止，按週年利率百分之5計算之利息。(2)被告丙
      ○○、高昇公司應負擔費用以16號字型將本院92年度上易
      字第152號刑事判決主文、事實及原審92年度重訴字第62
      號民事判決主文各登載在中國時報、聯合報第1版下半頁1
      日。(3)原告其餘之訴駁回。(4)．．．」等語，而抗告人不
      服提起上訴，相對人丙○○、高昇公司亦提出附帶上訴，
      本院92年度智上字第3號判決，其主文為：「(1)原判決關
      於(一)主文第2項命附帶上訴人（相對人）丙○○、高昇公
      司負擔費用，將本院92年度上易字第152號刑事判決主文
      、事實及原審92年重訴字第62號民事判決主文登載中國時
      報、聯合報第1版下半頁1日部分，(二)駁回上訴人（抗告人
      ）林後開第三項請求部分，並訴訟費用之裁判均廢棄。(2)
      右開廢棄(一)部分，上訴人（抗告人）在第一審之訴及假執
      行聲請均駁回。(3)被上訴人丙○○、高昇公司應再連帶給
      付上訴人（抗告人）35萬元，及被上訴人丙○○自91年8
      月16日、被上訴人高昇公司自91年8月10日起，均至清償
      日止，按週年利率百分之5計算之利息。(4)上訴人其餘上
      訴及假執行聲請駁回。(5)附帶上訴人丙○○、高昇公司之
      其餘附帶上訴駁回。(6)．．．。」等語，有上開一、二審
      判決書在卷可參，該事件並因上訴人（即抗告人）未提起
      上訴而告確定，亦經調閱前開卷宗全部查核明確。
    3.綜合上述，本件有關相對人高長公司是否應就侵害抗告人
      攝影著作負連帶責任部分，經前訴訟一、二審判決駁回確
      定，此於一審判決理由第8頁、二審判決理由第11頁均已
      明確記載難令高長公司負僱用人責任之理由，是該部分本
      件抗告人再以相對人丙○○之綜合所得稅各類所得資料清
      單領有相對人高長公司薪資為據，主張相對人丙○○同時
      受僱相對人高長公司，相對人高長公司亦應負僱用人連帶
      責任，核屬前訴訟經裁判之訴訟標的，而為前訴訟既判力
      效力所及，其再行提起本件訴訟，自不合法。
    4.至於相對人丙○○、高昇公司部分，前訴訟一審判決理由
      認：因相對人丙○○有侵害抗告人所有之攝影著作財產權
      之侵權行為；又相對人丙○○係相對人高昇公司之受僱人
      ，而其所重製之系爭著作又係用於相對人高昇公司所製作
      之日曆上，即為執行職務之行為，核與民法第188條規定
      之要件相當，則抗告人請求相對人高昇公司應與相對人丙
      ○○連帶負損害賠償責任，自有理由，並依著作權法第89
      條規定命相對人丙○○、高昇公司負擔費用刊登刑事判決
      主文、事實及民事判決主文於中國時報、聯合報第1版下
      半頁一日（見前訴訟一審判決理由第10、11頁），該部分
      核屬實體判決，並無爭議。惟本院判決廢棄第一審該部分
      判決，其理由略以：【(一)．．．刑事判決主文、事實以16
      號字體刊載中國時報、聯合報頭版下半版部分，並非民事
      法院審理權限，．．．且若上訴人（即本件抗告人）依著
      作人格權請求回復名譽，亦屬缺乏保護必要，不應准許。
      ．．．(二)著作權法第89條固規定．．．本條所規定之判決
      書公布，係有別於本（著作權）法第88條請求損害賠償之
      獨立之民事救濟方法，非屬於刑事訴訟法第487條第1項之
      「回復其損害」（對照本法85條第2項觀察即明），自不
      得於刑事附帶民事訴訟中主張之【蕭雄淋，前揭書(三)，第
      159頁】，是本件上訴人（即抗告人）以附帶民事訴訟程
      序請求刊登原審民事判決主文，於法本有未合，刑事庭誤
      將此部分移送民事庭，原審未以裁定駁回此部分訴訟，尚
      有未洽，此部分既經原審為實體判決，即應由本院予廢棄
      並以判決駁回此部分上訴人之訴訟。又即令上訴人欲依著
      作權法第85條第2項規定，以回復名譽之其他方法，請求
      判命被上訴人將民事判決主文刊登報紙，因民事判決主文
      乃無色性，主文僅抽象表示被告應給付若干金錢而已，一
      般閱讀報紙之人無從知悉判決主文之原因事實，亦非妥適
      之回復著作人格權之方式，況如前所述，上訴人既可聲請
      刑事庭裁定命被上訴人刊登刑事判決，刑事判決事實欄已
      詳為記載被上訴人侵害著作權之事實，已有其他妥適回復
      名譽方法，其請求亦不應准許（前訴訟第二審判決理由第
      15、16頁參照）。是前訴訟二審判決就抗告人得否請求登
      載民事判決主文部分，除以不合於附帶民事訴訟程序規定
      ，應予以駁回外，尚認刊登民事判決非妥適回復著作人格
      權之方式，且上訴人（即本件抗告人）得聲請刑事庭裁定
      命被上訴人（即本件相對人丙○○、高昇公司）刊登刑事
      判決，已有其他妥適回復名譽方法，其請求不應准許，而
      予以駁回】，是該部分併以實體理由予以判斷；且前訴訟
      第二審判決理由之總結段落，有關上訴人請求將刑事判決
      主文事實及原審民事判決主文刊登報紙部分認係無理由，
      並非不合法；結論部分並未引用程序駁回之民事訴訟法第
      249條第1項第6款規定（見前訴訟二審判決理由第17頁第
      8、9點記載），則綜合以上各點觀察，可知前訴訟二審法
      院所為之駁回，仍屬實體判決。本件抗告人認前訴訟係從
      形式上判決駁回請求，而未經實體判決，本件起訴即不受
      一事不再理之拘束云云，顯然誤解前訴訟二審法院判決之
      意旨，其再行提起本件訴訟，自不合法。
  (二)、綜上所述，抗告人請求相對人連帶負擔費用，將前案刑事
      判決之主文、事實，民事判決主文刊登於新聞紙而提起本
      件訴訟，與前訴訟本於同一當事人、就同一法律關係而為
      同一之請求，該部分並經前訴訟實體判決駁回確定在案，
      是前訴訟所為判決已有既判力，揆諸上開最高法院79年度
      台上字第2420號判決、85年度台抗字第595號裁定意旨，
      本件抗告人所為請求係前訴訟之既判力效力所及，依民事
      訴訟法第249條第1項第7款規定，其起訴不合法，應裁定
      駁回之。
三、抗告意旨略以：
  (一)、所謂「一事不再理」係指前判決已有實質上確定力而言，
      倘前判決認為「訴訟不合法」確定者，則該確定判決即無
      「一事不再理」規定之適用。「訴」經提起後，法院應先
      調查是否具備訴訟「成立要件」，倘經審查結果認為所提
      之訴「不合法」者，法院即不能基於起訴為有無理由之言
      詞辯論，當然亦不能為有無理由之判決。判決之實質上確
      定力（既判力）僅對於為判決標的之法律關係發生，「訴
      」既「不合法」法院即不能基於起訴為有無理由之言詞辯
      論、判決，倘仍予以為「有無理由」之判斷，仍不生既判
      力之效力。原裁定法院，一方面承認「前案確曾以訴訟不
      合法駁回訴訟」，另一方面復以「前案另於判決理由併以
      實體理由予以判斷，且未引用程序駁回之民事訴訟法第24
      9條第1項第6款規定」為由，認為前案判決就本訴部份已
      有既判力云云，揆諸前揭說明，顯有未洽。
  (二)、相對人丙○○、高昇公司等前曾因侵害抗告人著作權事件
      ，分別經原審法院91年度易字第1232號、本院92年度上易
      字第152號刑事判決確定。抗告人並於刑事訴訟程序進行
      中，以「附帶民事訴訟」方式向刑事庭提起賠償暨本訴之
      請求，刑事庭嗣以裁定將「附帶民事訴訟」移送民事庭審
      理。結果如左：
    1.一審以92年度重訴字第62號判決如左：
      賠償請求部份，抗告人一部勝訴一部敗訴判決，兩造就
        敗訴部份均提起上訴。
      本訴請求部份，抗告人勝訴，相對人提起上訴。
    2.二審以92年度智上第3號判決如左：
      抗告人上訴部份，再獲一部勝訴一部敗訴判決。兩造均
        未再上訴，此部份請求即告確定。
      相對人上訴部份。(1)駁回賠償請求部份，敗訴確定。(2)
        駁回本訴請求部份，勝訴，抗告人未上訴三審確定。
    3.所指「本訴請求部份」，即係指依據著作權法第89條規定
      ，被害人得請求由侵害人負擔費用，將判決書內容全部或
      一部登載新聞紙、雜誌，抗告人乃據以提出「請求判決被
      告將判決書內容全部登載在中國時報、聯合報全國版各1
      日」之請求。
    4.本院92年度智上字第3號判決，就「本訴請求部份」判決
      如左：
      主文：(1)原判決廢棄。(2)抗告人於第一審之訴駁回。
      理由：
        (1)著作權法第89條係「獨立之民事救濟方法，非屬於刑
          事訴訟法第487條第1項之回復其損害，不得於刑事附
          帶民事訴訟中主張之（按即此部份之請求，不合於附
          帶民事訴訟程序規定，不合法），刑事庭誤將此部分
          移送民事庭，原審未以裁定駁回此部分訴訟，尚有未
          洽，此部分既經原審為實體判決，即應由本院予廢棄
          並以判決駁回此部分上訴人之訴訟。
        (2)其他為對於著作權法第85條第2項規定為「法律解釋
          」，惟非抗告人主張之範圍，應認純係鈞院藉本案「
          附帶」一提之法律解說。
  (三)、承上意旨，「本訴請求部份」固曾經一審為實體判決，惟
      嗣遭二審「廢棄」並以「訴」不合法駁回此部份之附帶民
      事訴訟，準此，「本訴請求部份」雖曾繫屬於法院，然終
      因不合法裁判確定，應認於判決確定後脫離繫屬關係，且
      等同於未曾起訴。「本訴請求部份」既未曾起訴，當然不
      可能發生「一事不再理」之問題。
  (四)、原裁定顯係「捨棄」本院92年度智上字第3號判決理由內
      關於不合於附帶民事訴訟程序規定之論述，且未就本院於
      判決文內所為關於不合於附帶民事訴訟程序規定之判決理
      由「如何無可取？」表達法律意見，即逕「撿取」本院對
      於著作權法第85條第2項規定所為之法律解釋（按非抗告
      人主張之範圍），即謂已有實體理由判斷云云，已有未洽
      。亦未慮及「訴『不合法』者，法院即不能基於起訴為有
      無理由之言詞辯論，當然亦不能為有無理由之判決」之訴
      訟原理，且未就「一方面認為訴不合法、一方面又為實體
      判斷之判決」應認具有既判力之法學原理予以述明，亦有
      裁判不備理由之違法問題。綜上所述，原裁定所為本院92
      年度智上字第3號就「本訴請求部份」所為駁回之判決具
      有既判力之判斷，殊有欠當，誠非可採。此外，抗告人是
      否聲請刑事庭裁定命相對人刊登刑事判決？核屬另一問題
      ，與本件請求無關，否則必令抗告人一律依聲請刑事庭裁
      定者，則著作權法第89條豈不成為具文？因此，此部份論
      述，亦非妥適。
  (五)、若「起訴不合法，法院誤為合法，而為裁判」或「起訴合
      法，上訴法院誤為不合法，而為裁判」時，有無民事訴訟
      法第400條第1項既判力客觀範圍規定之適用？最高法院著
      有判例、決議，民事訴訟法學者楊建華教授亦著書論述綦
      詳。茲分述如左：
    1.「起訴不合法，法院誤為合法，而為裁判」之情形。
      援引最高法院67年台抗字第480號判例要旨略以「訴訟
        標的對於共同之各人必須合一確定者，必須一同起訴或
        一同被訴，其當事人之適格，始能謂無欠缺。如未以該
        共同訴訟人之全體一同起訴或被訴，而法院誤為適格之
        當事人，對之就訴訟標的為實體之裁判，該裁判縱經確
        定，對於應參與訴訟之共同訴訟人全體均無若何效力可
        言」表示其法律見解。
      前揭法律見解，適足以說明「起訴不合法，法院誤為合
        法，而為裁判」者，無拘束力可言。
    2.「上訴法院認起訴不合法，而第一審法院認起訴合法並為
      實體裁判」之情形。
      援引民事訴訟法學者楊建華教授論述、最高法院31年9
        月22日民刑庭總會決議及62年4月17日民刑庭總會決議
        。
      楊建華教授於其著作「民事訴訟法問題研析第1冊第80
        題（第361頁至362頁）」中論述並引用前揭決議。其論
        述及評議，略如左：
        (1)若上級法院認起訴程序不合法（例如「不得以附帶民
          事提起之案件而以附帶民事提起）不能補正者，其處
          理方式，應視第一審法院所為判決結果如何，而有不
          同之處理方法。
          甲、如第一審法院係認原告之訴有理由，為原告勝訴
              之判決者。(甲)應即廢棄該第一審原告之訴有理由
              判決。(乙)另程序上以原告之訴不合法駁回原告之
              訴。(丙)本件前案即類此情形。
          乙、如第一審法院係認原告之訴無理由，為原告敗訴
              之判決者。
              (甲)前此最高法院實務見解（30年9月22日民刑庭
              總會決議），認為應做下列處理：
              A.以上訴為有理由，廢棄原判決。B.以原告之訴
              不合法駁回。
              (乙)嗣後最高法院改變以前見解（62年4月17日民
              庭總會決議），認為應做左列處理：A.認原判決
              依其理由雖屬不當，而依其他理由認為正當者，
              以上訴為無理由，而為駁回上訴之判決。
          丙、對於前揭最高法院民刑庭總會決議，楊建華教授
              認為：(甲)前一決議將程序上起訴合法要件與實體
              上有無理由之要件，分別以不同方式處理，兩不
              相混，原有其可採之處。(乙)現行實務見解，反使
              程序事項與實體事項混淆不清，尚有研究之餘地
              。
        (2)揆諸前揭司法務見解及民事訴訟法學者之論述，益證
          程序事項與實體事項涇渭應予分明，以避免混淆。本
          件前審判決，固曾經表達諸多法律見解，惟其「廢棄
          第一審原告勝訴之判決，並駁回原告第一審之訴」之
          最大之理由闕為「不得以附帶民事提起之案件而以附
          帶民事提起」，核與前揭(1)之例相符。因此，本件前
          案判決，性質上應屬形式判決，而非實體判決；判決
          理由應屬程序事項（不合法），而非實體事項（無理
          由），至為灼然。
    3.綜上所述，本件前案為形式判決，無民事訴訟法第四百條
      第一項既判力客觀範圍規定之適用。
  (六)、法官有依法適用法律裁判之義務，人民對於裁判則有「甘
      服」或「不服」之權利。法官依法審判，莫不兢兢業業惟
      恐不週，並期望能令當事人信服。因此，除非顯然違背法
      令之判決，否則難謂判決有何「不法」或「不當」可言。
      至於法律見解，法官依法本得獨立審判，除非違反判例、
      決議或其他應受拘束之司法實務見解，否則各別法官本於
      其「法律專業」所表示之法律見解，難謂「不法」或「不
      當」。法官容有各別不同之法律見解，人民殊無可能「判
      斷」真理應站在那一方，僅能表達「甘服」或「不服」而
      已。因此，人民對於司法裁表達「甘服」而捨棄上訴或撤
      回上訴或逾期未提起上訴者，當然不得謂「有過失」，頂
      多應承受確定判決之不利益而已。本件前審判決，經上訴
      法院認為不合法廢棄原決並駁回起訴請求確定時，即應認
      自始無訴存在。此時，僅須承受「視同訴自始不存在之不
      利益」而已。然而，相對於「視同訴自始不存在之不利益
      」者即為「不受一事不再理之拘束」云云，為此依法提起
      抗告。
四、著作權法第89條固規定：「被害人得請求由侵害人負擔費用
    ，將判決書內容全部或一部登載新聞紙、雜誌。」，但刑事
    訴訟法第487條第1項規定：「因犯罪而受損害之人，於刑事
    訴訟程序得附帶提起民事訴訟，對於被告及民法應負損害賠
    償責任之人，請求回復其損害。」，又依最高法院60年台上
    字第632號判例意旨：「因犯罪而受損害之人，於刑事訴訟
    程序中固得附帶提起民事訴訟，對於被告請求回復其損害，
    但請求回復之損害，以被訴犯罪事實所生之損害為限。否則
    縱令得依其他事由，提起民事訴訟，亦不得於刑事訴訟程序
    附帶為此請求。」，本條所規定之判決書公布，係有別於本
    法（著作權法）第88條請求損害賠償之獨立之民事救濟方法
    ，非屬於刑事訴訟法第487條第1項之「回復其損害」（對照
    本法85條第2項觀察即明），自不得於刑事附帶民事訴訟中
    主張之。【參照蕭雄淋，新著作權法逐條釋義(三)，第15 9
    頁】。
五、經查：
  (一)、相對人丙○○係相對人高昇公司之總經理，為執行該公司
      之業務，明知所購入之「想入飛飛賞鳥圖」攝影著作，係
      抗告人享有著作權之著作物，未經抗告人授權，竟於90年
      12月至1月中旬間某日，指示相對人高昇公司負責美工設
      計之不知情職員方麗敏，將公司圖庫之光碟片摘錄之賞鳥
      圖17幀，印刷重製在該公司受訴外人何加恩委託印刷出版
      之91年度「福錄壽喜」12開日曆與「財源廣進」8開日曆
      之內頁上，侵害抗告人之著作權並予以銷售等情，業經本
      院刑事庭以92年度上易字第152號判決，認定相對人丙○
      ○意圖銷售而擅自以重製之方法侵害他人著作財產權，處
      有期徒刑6月，併科罰金新臺幣10萬元，有期徒刑如易科
      罰金以300元即新臺幣900元折算1日，罰金如易服勞役以
      300元即新臺幣900元折算1日；相對人高昇公司其法人之
      代理人，因執行業務，犯意圖銷售而擅自以重製之方法侵
      害他人之著作財產權罪，科罰金新臺幣10萬元確定在案。
      抗告人在前開刑事案件繫屬中，於91年7月30日提起刑事
      附帶民事訴訟，以因相對人高昇公司、丙○○侵害抗告人
      著作權，聲明請求：(1)相對人高昇公司、丙○○應連帶給
      付抗告人1700萬元及法定遲延利息。(2)相對人高昇公司、
      丙○○應將判決全文連續三天以半頁版面刊登於中國時報
      、聯合報台南縣市版，並負擔刊登費。(3)．．．。等語，
      並於同年10月31日以相對人丙○○為相對人高長公司總經
      理，且日曆上出現相對人高長公司之代表圖樣，相對人高
      長公司亦應負連帶責任，追加相對人高長公司為被告，有
      刑事附帶民事訴訟起訴狀（見原審法院新市簡易庭91年度
      新簡附民字第7號卷）、刑事附民追加起訴狀（見原審法
      院91年度附民字第184號卷第3頁）可稽，該事件由原審法
      院刑事庭裁定移送民事庭審理，其後於92年2月20日具狀
      追加請求非財產上之損害，並擴張聲明為：(1)被告（相對
      人）三人應連帶給付原告（抗告人）1734萬元，其中1700
      萬元自附帶民事訴訟起訴狀繕本送達被告翌日起，其餘34
      萬元自追加狀繕本送達翌日起，均至清償日止，按週年利
      率百分之5計算之利息；(2)被告應將本件訴訟判決全文，
      字形以標楷體、大小以第16號字體，刊登於中國時報、聯
      合報各一天。其後於92年6月18日本件言詞辯論時變更其
      第2項聲明為被告應負擔費用以16號字型將本院92年度上
      易字第152號刑事判決主文、事實及原審92年度重訴字第
      62號民事判決主文各登載在中國時報、聯合報第1版下半
      頁一日等語。嗣經原審法院92年重訴字第62號判決，主文
      為：「(1)被告（相對人）丙○○、高昇公司應連帶給付原
      告（抗告人）50萬元，及被告丙○○自91年8月16日、被
      告高昇公司自91年8月10日起，均至清償日止，按週年利
      率百分之5計算之利息。(2)被告丙○○、高昇公司應負擔
      費用以16號字型將本院92年度上易字第152號刑事判決主
      文、事實及原審92年度重訴字第62號民事判決主文各登載
      在中國時報、聯合報第1版下半頁1日。(3)原告其餘之訴駁
      回。(4)．．．」等語，而抗告人不服提起上訴，相對人丙
      ○○、高昇公司亦提出附帶上訴，本院92年度智上字第3
      號判決，其主文為：「(1)原判決關於(一)主文第2項命附帶
      上訴人（相對人）丙○○、高昇公司負擔費用，將本院92
      年度上易字第152號刑事判決主文、事實及原審92年重訴
      字第62號民事判決主文登載中國時報、聯合報第1版下半
      頁1日部分，(二)駁回上訴人（抗告人）後開第三項請求部
      分，並訴訟費用之裁判均廢棄。(2)右開廢棄(一)部分，上訴
      人（抗告人）在第一審之訴及假執行聲請均駁回。(3)被上
      訴人丙○○、高昇公司應再連帶給付上訴人（抗告人）35
      萬元，及被上訴人丙○○自91年8月16日、被上訴人高昇
      公司自91年8月10日起，均至清償日止，按週年利率百分
      之5計算之利息。(4)上訴人其餘上訴及假執行聲請駁回。
      (5)附帶上訴人丙○○、高昇公司之其餘附帶上訴駁回。(6)
      ．．．。」等語，惟本案兩造均未上訴第三審而告確定，
      上述事實，業經本院依職權調取原審法院92年重訴字第62
      號及本院92年度智上字第3號卷宗核無訛，並有該刑事偵
      、審卷宗（影本）在卷足憑，應堪信為真實。
  (二)、就相對人高長公司是否應就侵害抗告人攝影著作負連帶責
      任部分：原審法院以有關相對人高長公司部分，經前訴訟
      （原審法院院92年度重訴字第62號及本院92年度智上字第
      3號）一、二審判決駁回確定，此於一審判決理由第8頁、
      二審判決理由第11頁均已明確記載難令高長公司負僱用人
      責任之理由，核屬前訴訟經裁判之訴訟標的，而為前訴訟
      既判力效力所及，其再行提起本件訴訟，自不合法等語，
      尚無違誤，是此部分抗告主張自無可採，應予駁回。
  (三)、另就相對人高昇公司與相對人丙○○是否應連帶負損害賠
      償責任部分，原審法院認抗告人請求相對人高昇公司應與
      相對人丙○○連帶負損害賠償責任，為有理由；但依著作
      權法第89條規定命相對人丙○○、高昇公司負擔費用刊登
      刑事判決主文、事實及民事判決主文於中國時報、聯合報
      第一版下半頁1日之部分，原審法院認「因該部分前訴訟
      二審判決即本院92年度智上字第3號判決就抗告人得否請
      求登載民事判決主文部分，除以不合於附帶民事訴訟程序
      規定，應予以駁回外，尚認刊登民事判決非妥適回復著作
      人格權之方式，且抗告人得聲請刑事庭裁定命相對人丙○
      ○、高昇公司刊登刑事判決，已有其他妥適回復名譽方法
      ，其請求不應准許，而予以駁回，是該部分併以實體理由
      予以判斷，且判決理由之總結段落，有關抗告人請求將刑
      事判決主文事實及原審民事判決主文刊登報紙部分認係無
      理由，並非不合法，結論部分並未引用程序駁回之民事訴
      訟法第249條第1項第6款規定（見前訴訟二審判決理由第
      17頁第8、9點記載），則綜合以上各點觀察，認前訴訟二
      審法院所為之駁回，核屬實體判決，並無爭議」云云。但
      抗告意旨主張：【判決之實質上確定力（既判力）僅對於
      為判決標的之法律關係發生，「訴」既「不合法」法院即
      不能基於起訴為有無理由之言詞辯論、判決，倘法院仍予
      以為「有無理由」之判斷，仍不生既判力之效力。原裁定
      法院，一方面承認「前案確曾以訴訟不合法駁回訴訟」，
      另一方面復以「前案另於判決理由併以實體理由予以判斷
      ，且未引用程序駁回之民事訴訟法第249條第1項第6款規
      定」為由，認為前案判決就本訴請求部份（指登報）已有
      既判力，顯有未洽。「本訴請求部份」固曾經一審為實體
      判決，惟嗣遭二審「廢棄」並以「訴」不合法駁回此部份
      之附帶民事訴訟，準此，「本訴請求部份」雖曾繫屬於法
      院，然終因不合法裁判確定，應認於判決確定後脫離繫屬
      關係，且等同於未曾起訴。「本訴請求部份」既未曾起訴
      ，當然不可能發生「一事不再理」之問題】等語。經核：
    1.就抗告人請求相對人高昇公司與相對人丙○○負擔費用以
      16號字型將本院92年度上易字第152號刑事判決主文、事
      實登載在中國時報、聯合報第一版下半頁1日部分，業經
      本院92年度智上字第3號於判決理由中指明「抗告人若係
      依著作人格權主張本項請求，亦因著作權法第99條已有特
      別規定可聲請刊載刑事判決，足以保障其權利，回復其名
      譽，本院認為縱令其本於著作權法第85條第2項之其他回
      復名譽之規定請求，其請求亦因缺乏保護必要，不應准許
      。抗告人就前開請求，應另向本院刑事庭依法聲請，併予
      指明」等語（見該判決書第14至15頁），堪認就該部分本
      院已因欠缺權利保護必要而以判決駁回，是抗告人聲請裁
      定命將本院92年度上易字第152號刑事判決主文、事實登
      載在中國時報、聯合報第一版下半頁1日部分，業經本院
      前開判決以實體理由予以判斷駁回，自有一事不再理原則
      之適用，原裁定據以駁回抗告人之請求，並無不合，故此
      部分抗告主張亦無可取，亦應駁回 。
    2.就抗告人請求相對人高昇公司與相對人丙○○負擔費用以
      十六號字型將原審法院92年度重訴字第62號民事判決主文
      第1項、本院92年度智上字第3號民事判決主文第3項及原
      審法院93年度智字第23號判決主文各登載在中國時報、聯
      合報第一版下半頁1日部分，查本院92年度智上字第3號判
      決理由中以「本件上訴人（即抗告人）以附帶民事訴訟程
      序請求刊登原審民事判決主文，於法本有未合，刑事庭誤
      將此部分移送民事庭，原審未以裁定駁回此部分訴訟，尚
      有未洽，此部分既經原審為實體判決，即應由本院予廢棄
      並以判決駁回此部分上訴人之訴訟」等語（見該判決書第
      15頁）；且本件原裁定亦認為：「抗告人於附帶民事訴訟
      中，請求登載民事判決主文部分，不合於附帶民事訴訟程
      序規定，此誠屬程序事項」等語，則揆諸前揭說明，苟前
      案法院僅能針對程序事項為形式判決，自無法進而針對實
      體事項為實體判決，是縱本院92年度智上字第3號判決就
      抗告人得否請求登載民事判決主文部分，尚認「即令抗告
      人欲依著作權法第85條第2項規定，以回復名譽之其他方
      法，請求判命相對人高昇公司與相對人丙○○將民事判決
      主文刊登報紙，因民事判決主文乃無色性，主文僅抽象表
      示被告應給付若干金錢而已，一般閱讀報紙之人無從知悉
      判決主文之原因事實，亦非妥適之回復著作人格權之方式
      」等語，尚難謂已併以實體理由予以判斷，進而遽認前訴
      訟二審法院所為之駁回，核屬實體判決。是本件原裁定認
      本院92年度智上字第3號判決就該部分所為係從實體判決
      駁回請求，從而，本件起訴即受一事不再理之拘束云云，
      自有違誤。況抗告人前於原審法院92年度重訴字第62號僅
      請求一併將原審法院院92年度重訴字第62號民事判決主文
      第1項登報，而本件抗告人除一併請求將原審法院92年度
      重訴字第62號民事判決主文第1項登報外，兼一併請求將
      本院92年度智上字第3號民事判決主文第3項及原審法院93
      年度智字第23號判決主文各登報，則本件訴之聲明核與前
      審訴之聲明不同，質言之，抗告人兼一併請求將本院92
      年度智上字第3號民事判決主文第3項及原審法院93年度智
      字第23號判決主文各登報部分，既未經前案判決，尤無受
      一事不再理之拘束可言。抗告人再行提起此部分訴訟，自
      屬合法。抗告人此部分主張核屬可採。原審法院疏未就此
      部分請求詳為研求，率以本件抗告人該部分請求係前訴訟
      之既判力效力所及，依民事訴訟法第249條第1項第7款規
      定，其起訴不合法，以裁定駁回，自有未合。抗告意旨執
      此指摘原裁定此部分不當，求為廢棄，非無理由。爰廢棄
      原審此部分裁定，由原審法院為妥適之處理。
六、據上論結，本件抗告為一部有理由、一部無理由，依民事訴
    訟法第492條、第495之1條第1項、第449條第1項、第95條、
    第79條、第85條第1項前段，裁定如主文。
中　　華　　民　　國　　94　　年　　3 　　月　　29　　日
                  民事第四庭  　審判長法　官　林金村
                              　　　　法　官　黃三哲
                                  　　法　官　胡景彬
上為正本係照原本作成。
不得再抗告。
中　　華　　民　　國　　94　　年　　3　　月　　 30　　日
                                      書記官  邱春榮
                                                K
